臺灣板橋地方法院刑事判決　　　　　　　95年度易字第1373號
公　訴　人　臺灣板橋地方法院檢察署檢察官
被　　　告　甲○○
選任辯護人　紀鎮南律師
被　　　告　乙○○
選任辯護人　林富村律師
上列被告因背信案件，經檢察官提起公訴（九十四年度偵字第四
一五一號），本院判決如下：
    主  文
甲○○共同連續為他人處理事務，意圖為自己不法之利益，而為
違背其任務之行為，致生損害於本人之財產，處有期徒刑壹年陸
月。
乙○○共同為他人處理事務，意圖為自己不法之利益，而為違背
其任務之行為，致生損害於本人之財產，處有期徒刑拾月。
    事  實
一、甲○○原係設於臺北縣中和市○○路五九一號勝昌製藥股份
    有限公司（下稱勝昌公司）之管理部副總經理，乙○○原任
    勝昌公司營業部副總經理；甲○○負責勝昌公司機器設備採
    購案件之議價、簽約等業務，係為勝昌公司處理事務之人員
    ；緣民國八十八年五月初勝昌公司因規劃中壢生技廠之建廠
    事宜，預備向德、日等國廠商採購製藥機器，適德國舉行製
    藥機器展覽會，該公司製藥一、二部副總經理案外人戊○○
    、己○○，受代理商即新沛企業股份有限公司（下稱新沛公
    司）負責人丙○○邀約同至德國參觀製藥機器展同時拜訪廠
    商，期間乙○○因勝昌公司指派先至美國洽公，又因語文能
    力強，可協助德國參訪團之業務，經勝昌公司負責人陳志弘
    （已經死亡）之同意，從美國前往德國與勝昌公司之代表會
    合。乙○○即在德國考察期間，向丙○○表示，如果同意支
    付合理之佣金（即回扣）其可在新沛公司出售機器予勝昌公
    司時施以助力，丙○○為順利完成勝昌公司之銷售案當即應
    允之。乙○○回國後即將上情告知甲○○，二人共同意圖為
    自己不法利益之犯意聯絡，由甲○○於八十八年七月間負責
    與新沛公司丙○○議價購買勝昌公司「全自動萃取、濃縮、
    造粒線等系統設備」時，明知收取回扣之金額，將加在售價
    總金額內，使公司支付之總價額增加，竟在上址勝昌公司之
    辦公室內，違背應依誠實信用原則忠實履行代表勝昌公司與
    代理商丙○○議價任務之義務，要求丙○○按每筆交易總價
    額百分之二之比例各別支付二人佣金，以此方式為違背任務
    之行為，丙○○為能順利簽約，同意將佣金加入銷售總價中
    支付佣金，該筆採購合約於同年八月十七日簽立，購買金額
    加佣金之總價為馬克（ＤＥＭ）五百三十五萬元，丙○○於
    收取貨款後之八十九年八月、十月及九十年一月間分別以匯
    款、支票及現金給付之方式，依約交付佣金予甲○○、乙○○（詳細金額詳附表編號一回扣金額、支付方式、支付對象
    及入帳、提領欄）；甲○○與丙○○間取得上揭採購支付佣
    金之默契後，甲○○承前意圖為自己不法利益之概括犯意，
    在附表編號二至五之採購案中，連續於八十八年十二月三十
    日簽立「全自動一百公克及二百公克包裝線」機具時、八十
    九年二月十日簽立「全自動中藥粉枕頭包裝盒機及收縮膜機
    」時、八十九年七月十日簽立「全自動中藥冷凍研磨機及二
    年份備用零件」時及八十九年十一月二日簽立「全自動一百
    公克鋁箔製袋充填、入盒充填、玻璃紙包裝機、自動重量檢
    測包裝線」等製藥設備時，之簽約前一月間某時，在上址勝
    昌公司之辦公室內，以上揭方式，分別以採購案之總價額百
    分之二至五之比例，向新沛公司議取佣金，並由丙○○於附
    表編號二至五之回扣支付日期欄之時間，將支票交予甲○○
    ，致勝昌公司採購上揭機具之總價額增加，而損失如佣金額
    之財物（詳細採購時間、支付金額、取得回扣金額及支付方
    式均詳附表編號二至五）。嗣於九十三年六月間丙○○向法
    務部調查局北部地區機動工作組（下稱調查局）提出匯款、
    支票提領紀錄等資料檢舉後，始查知上情。
二、案經調查局移送臺灣板橋地方法院檢察署檢察官偵查起訴。
    理  由
一、訊據被告甲○○、乙○○對於在八十八年至九十一年初間分
    任職於勝昌公司管理部副總經理、營業部副總經理，期間勝
    昌公司與告訴人丙○○為負責人之新沛公司採購如附表編號
    一至五之機器設備，並收取如附表所示之支票、匯款等事實
    均不否認，惟矢口否認有背信犯行，被告甲○○辯稱：伊未
    收取附表編號一所示之七十六萬元現金，勝昌公司機器採購
    案件之議價決定權在公司董事長陳志弘，機器採購案件之採
    購議價及履約均與管理部門無關，伊亦不負責議價，收取新
    沛公司丙○○支付之支票、匯款，係丙○○在採購案件完成
    後，希望勝昌公司能再繼續購買該公司代理之機器所以才支
    付上揭款項以表示謝意，並非係採購機器之對價，亦非回扣
    ，伊在收取款項後，即向董事長報告此事，董事長表示，廠
    商致贈之款項為業界之常規，可以收取，伊無背信罪行云云
    ；被告乙○○辯稱：伊所負責之營業部僅負責公司產品之銷
    售，與採購機器無關，丙○○所給付之支票，係為達謝伊所
    為，但是伊亦不知為何要給付該筆款項，該筆項款並非採購
    案之回扣云云。經查：
  (一)證人丙○○、己○○、戊○○、丁○○於調查局所為之陳述
    ，雖均屬審判外之陳述，惟當事人、辯護人於本院言詞辯論
    終結前就證據能力部分，均未聲明異議，依刑事訴訟法第一
    百五十九條之五第二項之規定有證據能力；卷附甲○○製作
    給予己○○內容載有：「德製全自動鋁箔袋包裝線合約已談
    妥（交貨口頭答應明年三月以前）如有不儘之處或增列可以
    與林總再修正。檢附影本請存查。此上，甲○○敬呈11/4」
    之便條紙影本（見偵卷第三八三頁）、如附表所示編號一至
    五之購買合約書、報價單、臺灣中小企業銀行中山分行賣匯
    水單（偵卷第二十六頁）、臺灣中小企業銀行中山分行新沛
    公司活存帳戶八十九年一至九十一年六月間往來明細資料影
    本（同上偵卷第四十二頁）、臺灣中小企業銀行收入傳票（
    同上偵卷第一五二頁）、被告甲○○彰化銀行顧客基本資料
    及帳號列示（同上偵卷第一五八頁）、支票影本（同上偵卷
    第四十一、八十五、八十六、一五四、一五五、一五六頁）
    、陳裕耀第一商業銀行東臺北分行九十年一月一日至三十一
    日之存款明細（同上偵卷第八十八頁）、李添臺北銀行存款
    明細（同上偵卷第一六四、一六五、一六六、一六七頁），
    當事人均不爭執其證據能力，又屬從事業務之人於業務上所
    製作之紀錄文書，並無顯不可信之情況，依刑事訴訟法第一
    百五十九條之四第二款之規定均有證據能力；至於卷附德商
    PRUESS公司製作之確認書影本二份，由新沛公司負責人丙○○提出，惟此一文書僅係影本，辯護人於本院審理時爭執該
    文書之真正，檢察官於本院審理終結前，並未提出相關證據
    足以證明該二紙確認書，確為德商PRUESS公司出具之資料，
    ，此一文書自不能採為本件被告犯罪之證據，核先敘明。
  (二)被告甲○○、乙○○於任職勝昌公司期間，因辦理公司向新
    沛公司採購機器案件而收取一定比例之佣金，使每筆採購案
    件均增加成本，致生損害於勝昌公司之背信犯行，業據證人
    即新沛公司之負責人丙○○於調查局、偵查中及本院審理時
    證述明確，核與同時期任職於勝昌公司之證人己○○、戊○○、丁○○所證各詞亦大致相符合，且有卷附甲○○製作給
    予己○○內容載有：「德製全自動鋁箔袋包裝線合約已談妥
    （交貨口頭答應明年三月以前）如有不儘之處或增列可以與
    林總再修正。檢附影本請存查。此上，甲○○敬呈11/4」之
    便條紙影本、如附表所示編號一至五之購買合約書、報價單
    、臺灣中小企業銀行中山分行賣匯水單、臺灣中小企業銀行
    中山分行新沛公司活存帳戶八十九年一至九十一年六月間往
    來明細資料影本、臺灣中小企業銀行收入傳票、被告甲○○
    彰化銀行顧客基本資料及帳號列示、支票影本、陳裕耀第一
    商業銀行東臺北分行九十年一月一日至三十一日之存款明細
    、李添臺北銀行存款明細等可稽（詳附表相關證據欄所示）
    。
  (三)被告甲○○、乙○○對於收取如附表所示由丙○○交付之支
    票、匯款等事實均供承不諱，甲○○雖否認有收取附表編號
    一所示回扣金額欄中之ＤＥＭ五萬零三百十元（換算新臺幣
    七十六萬元），惟此筆款項係八十八年八月十七日新沛公司
    出售「全自動萃取、濃縮、造粒線等系統設備」予勝昌公司
    ，由丙○○所提領現金交予被告甲○○之佣金之一部分者，
    業據丙○○證述明確，以該筆款項之金額加上，被告甲○○
    自承在八十九年八月二日所收取由新沛公司匯款至被告甲○○彰化銀行國外部00000000000000號外幣帳
    戶內之ＤＥＭ五萬元，總計為ＤＥＭ十萬零三百十元，與被
    告乙○○所收取之金額相符，且證人丙○○亦證稱：該案件
    以當時之售價總金額，各給付被告二人各百分之二之佣金等
    語，換算被告二人應取得同額金錢，互核相符，丙○○指證
    ，被告甲○○收取該筆現金款項，應屬有據，堪信為真。證
    人丙○○於調查局、偵查中及本院審理中一再證稱：為求業
    務順利推展，伊向將被告等欲收取回扣之事告知德商ＰＲＵ
    ＥＳＳ公司，經同意後，即在每次銷售合約總金額內加上被
    告等所欲收取之回扣，再將機器出售予勝昌公司等語，衡之
    被告等與丙○○除因上揭勝昌公司採購機器案件，而有來往
    外，渠等並無任何親屬關係，亦無借貸金錢之往來，業據被
    告等供明在卷，且附表所示各筆回扣款項，均在採購案件簽
    約後一定時間內即以匯款、交付現金或支票之方式，交予被
    告等人，足證丙○○交付予被告等如附表所示之款項，與各
    筆採購案件之關係密切，丙○○證稱該等款項，係按各筆採
    購案總金額計算之回扣等詞，即足信為真實，是被告二人所
    辯稱之與採購案件，毫無對價之單純贈與云云，顯悖情理，
    無足採信；證人己○○於調查局詢問時證稱：董事長依需求
    單位蒐集相關資料及詢價，將採購案交由管理部副總辦理採
    購，經管理部副總與廠商議價完成，並經董事長同意後，由
    管理部副總代表勝昌公司與廠商簽訂採購合約，交易即完成
    等語（見偵卷第九十三頁背面）、又於偵查中證稱：被告甲○○係負責採購案議價、簽約者等語（見同上卷第三七六背
    面）本院審理時亦結證稱：伊對採購案件沒有議價權，伊僅
    會提出對機器本身之需求，伊的工作是在機器進廠後安裝及
    試機，採購案之議價、合約之簽訂是由管理部去辦理等語，
    證人戊○○於調查局詢問時證稱：「因為管理部的副總經理
    甲○○有與廠商議價、簽約的權限，因此可以藉此向廠商索
    取回扣，至於乙○○應該是協助甲○○出面向廠商洽談索取
    回扣事宜，因為乙○○的外語能力較強」等語（見同上偵卷
    第一○九頁）、偵查中再證稱：「由需求單位寫簽呈給董事
    長，再由董事長交管理部議價簽約。」等語（見同上偵卷第
    三七五頁）、本院審理結證稱：「簽呈到董事長兼總經理陳
    志弘認可後，就會交由管理部的甲○○副總去議價及談合約
    內容。」等語，證人即勝昌公司董事長丁○○（陳志弘之子
    ）證稱：「這些採購案的簽約議價應該也是由管理部負責。
    」等語（見同上偵卷第一一七頁），上揭證人，係勝昌公司
    在本案採購案發生時間內，各部門之主要負責人，均眾口一
    致證稱被告甲○○所主管之管理部，就各該採購案件有議價
    、簽約權限，此復有證人己○○提出載有上揭議價、簽約內
    容之便條紙影本可稽，考之新沛公司在附表所示之時間內，
    分別支付被告等一定金額之款項，被告甲○○部分即達四百
    零一萬二千八百零二元、被告乙○○也有一百五十七萬四千
    八百六十七元之多，若非新沛公司在銷售機器案件中有求於
    被告甲○○，豈可能無端支付重酬，被告甲○○辯稱，其所
    負責之管理部不負責採購案件之議價與本件採購案件均無關
    係云云，即與事實不符。再查丙○○於本院審理時結證稱：
    機器之售價，即係以該機器本身之價錢加上該給被告二人之
    佣金，計算出出售之總價額，附件每筆交易所支付之佣金均
    不相同，係與被告甲○○依各案在售價額價百分之二至五來
    決定等語，足見被告等在附表所示各筆交易，所取得之佣金
    均係由勝昌公司支付價金內而來，即被告等收取佣金之事實
    ，已經提高採購金額，至少使勝昌公司多支付各該佣金額而
    受有損害；末查被告均辯稱已經向董事長陳志弘報告，董事
    長知道後表示係業界常規可以收取云云，依董事長亦屬為勝
    昌公司處理事務之人，在各筆採購案件中，亦負有善良管理
    人之義務，並不能損害勝昌公司之利益，如事前同意而有犯
    意聯絡，即屬共犯性質，若事後受告知又縱容屬下收取回扣
    ，造成公司及股東受有損害，亦應依公司法及有關規定議處
    ，被告二人此一辯詞自無解於背信罪責之成立，況陳志弘已
    經死亡，就該二人之犯行是否有事前同意或事後容任發生之
    行為，已經無法查證，而不能證明。綜上，本件事證已經明
    確，被告等人犯行均堪予認定，應依法論科。
二、核被告等所為，均係犯刑法第三百四十二條第一項之背信罪
    。按刑法第三百四十二條之背信罪，為身分犯之一種，其犯
    罪主體，限於為他人處理事務之人亦即基於一定關係有為他
    人處理事務身分之人，若其共同實施或教唆幫助者，雖無此
    項身分，依刑法第三十一條第一項規定，仍以共犯論，此有
    最高法院二十八年上字第三○六七號、七十四年台上字第五
    三一八號判例足供參照；次按被告等行為後，刑法於九十四
    年二月二日修正公布，於九十五年七月一日施行，修正後刑
    法第二十八條雖將舊法之「實施」修正為「實行」。其中「
    實施」一語，涵蓋陰謀、預備、著手及實行之概念在內，其
    範圍較廣；而「實行」則著重於直接從事構成犯罪事實之行
    為，其範圍較狹；二者之意義及範圍固有不同，但對於本件
    被告二人間，就上開附表編號一背信之犯行，互有犯意之聯
    絡及行為之分擔，均為共同正犯，故刑法第二十八條之修正
    內容，對於被告甲○○並無「有利或不利」之影響；又按被
    告乙○○行為時之刑法第三十一條第一項規定：「因身分或
    其他特定關係成立之罪，其共同實施或教唆幫助者，雖無特
    定關係，仍以共犯論。」，修正後之刑法第三十一條第一項
    規定：「因身分或其他特定關係成立之罪，其共同實行、教
    唆或幫助者，雖無特定關係，仍以正犯或共犯論。但得減輕
    其刑。」，被告乙○○就採購案件，雖無為他人處理事務之
    身分，但與共犯甲○○共同為上開背信罪行，依修正前後刑
    法之規定，應認為共犯，惟修正後刑法第三十一條第一項就
    無身分之共犯規定，增列得減輕其刑之規定，經比較結果，
    自以修正後之刑法共犯之規定有利於被告乙○○，依同法第
    二條第一項但書之規定，應依修正後刑法第三十一條第一項
    之規定論以共犯，並減輕其刑。再按被告甲○○行為後，刑
    法第五十六條業經修正刪除，亦即被告基於概括犯意所為之
    數行為，自九十五年七月一日起已不再成立連續犯而得論以
    一罪，而應依具體行為之性質論罪。查被告甲○○之本案多
    次背信之犯行，犯罪時間均發生於修法施行之前，被告所為
    之各次行為，時間、地點各均獨立，依修正前刑法第五十六
    條之規定，論以連續犯之一罪對被告較為有利，依刑法第二
    條第一項前段之規定，自應適用修正前之刑法第五十六條之
    規定論以連續犯，是被告甲○○於上揭時間多次背信之犯行
    ，時間緊接，分別觸犯構成要件相同之罪名，顯係基於概括
    犯意為之，為連續犯，應依修正前刑法第五十六條之規定以
    附表編號一之背信一罪論，並加重其刑。爰審酌被告二人素
    行良好，均受有高等教育，為勝昌公司多年之員工，任居要
    職，竟為圖一己私利，在附表各筆採購案件中，以收取回扣
    之方式，取得不法利益，且造成勝昌公司受有附表回扣金額
    之損害，二人犯罪後仍設詞狡飾犯行，毫無悔意等一切情狀
    ，分別量處如主文所示之刑，以資懲儆。
三、查被告等行為後，刑法業於九十四年二月二日經總統以華總
    一義字第○九四○○○一四九○一號令修正公布，並於九十
    五年七月一日施行，參酌最高法院九十五年五月二十三日刑
    事庭第八次會議決議，修正後刑法第二條第一項之規定，係
    規範行為後法律變更所生新舊法律比較適用之準據法，於修
    正後刑法施行後，應適用修正後刑法第二條第一項之規定，
    為「從舊從輕」之比較。而被告等行為後，關於罰金刑，刑
    法分則編各罪所定罰金刑之貨幣單位原為銀元，修正前刑法
    第三十三條第五款規定：「罰金：一元（銀元）以上。」，
    而依罰金罰鍰提高標準條例規定，就七十二年六月二十六日
    前修正之刑法部分條文罰金數額提高二至十倍，其後修正者
    則不提高倍數，並依現行法規所定貨幣單位折算新臺幣條例
    規定，以銀元一元折算新臺幣三元；修正後刑法第三十三條
    第五款規定：「罰金：新臺幣一千元以上，以百元計算之。
    」，刑法第三十三條第五款所定罰金貨幣單位經修正為新臺
    幣後，刑法分則各罪所定罰金刑之貨幣單位亦應配合修正為
    新臺幣，為使刑法分則編各罪所定罰金之最高數額與刑法修
    正前趨於一致，乃於九十五年六月十四日經總統以華總一義
    字第○九五○○○八五一八一號令公布施行增訂刑法施行法
    第一條之一：「中華民國九十四年一月七日刑法修正施行後
    ，刑法分則編所定罰金之貨幣單位為新臺幣。九十四年一月
    七日刑法修正時，刑法分則編未修正之條文定有罰金者，自
    九十四年一月七日刑法修正施行後，就其所定數額提高為三
    十倍。但七十二年六月二十六日至九十四年一月七日新增或
    修正之條文，就其所定數額提高為三倍。」，從而，刑法分
    則編各罪所定罰金刑之最高數額，於上開規定修正後並無不
    同，惟修正後刑法第三十三條第五款所定罰金刑最低數額，
    較之修正前提高，自以修正前刑法第三十三條第五款規定有
    利於被告。末按現行刑法施行法第一條之一之立法理由謂：
    「刑法二十四年施行後，為解決國民所得經濟水準已大幅提
    昇問題，有關罰金與罰鍰倍數之調整及銀元與新臺幣之折算
    標準，訂有『罰金罰鍰提高標準條例』及『現行法規所定貨
    幣單位折算新臺幣條例』，除罰金以一銀元折算三元新臺幣
    外，並將七十二年六月二十六日以前修正之刑法部分條文罰
    金數額提高為十倍；其後修正者則不再提高倍數，亦即刑法
    分則各罪罰金數額視前開情形分別提高為三十倍或三倍。考
    量新修正之刑法施行後，不再適用『現行法規所定貨幣單位
    折算新臺幣條例』，為使罰金數額趨於一致，避免衍生新舊
    法比較適用問題，以緩和實務適用法律之衝擊，於不變動罰
    金數額之前提下，爰為第二項規定。」，是從立法理由知，
    該條立法之目的即在避免比較新舊法之煩瑣，且該條係屬準
    據法之特別規定，無與罰金罰鍰提高標準條例有關規定，再
    行比較新舊法適用之問題（可參呂潮澤著新修正刑法適用問
    題之探討，法官協會雜誌第八卷第一期第一○○頁），本件
    上開刑法第三百四十二條係屬於「九十四年一月七日刑法修
    正時，刑法分則編未修正之條文定有罰金者」，於法律之適
    用自應就新法之法定刑變更為新臺幣，並提高其罰金刑金額
    為三十倍，附此敘明。
據上論斷，應依刑事訴訟法第二百九十九條第一項前段，刑法第
二條第一項、修正前刑法第二十八條、第五十六條、刑法第三百
四十二條第一項、第三十一條第一項，刑法施行法第一條之一，
判決如主文。
本案經檢察官朱立豪到庭執行職務。
中　　華　　民　　國　　96　　年　　5 　　月　　31　　日
                  臺灣板橋地方法院刑事第十八庭
                           審判長法　官  連育群
                                 法  官  吳幸娥
                                 法  官  王綽光
以上正本證明與原本無異
如不服本判決應於送達後10日內向本院提出上訴狀
                                 書記官　許清秋
中　　華　　民　　國　　96　　年　　6 　　月　　4 　　日
附錄本案論罪科刑法條全文：
中華民國刑法第342條
（背信罪）
為他人處理事務，意圖為自己或第三人不法之利益，或損害本人
之利益，而為違背其任務之行為，致生損害於本人之財產或其他
利益者，處5年以下有期徒刑、拘役或科或併科1千元以下罰金。
前項之未遂犯罰之。
